臺灣桃園地方法院民事判決　　　　　　100年度簡上字第164號
上　訴　人　簡益祥
訴訟代理人　簡益智
　　　　　　簡秋菊
被　上訴人　簡朝貴
　　　　　　簡朝昇
　　　　　　簡賢陽
　　　　　　簡朝枝
　　　　　　簡慶昌
上 一 人之
訴訟代理人　簡高賓
上列當事人間返還土地事件，上訴人對於中華民國100 年8 月23
日本院桃園簡易庭100 年度桃簡字第297 號第一審判決提起上訴
，本院於100 年12月13日言詞辯論終結，判決如下：
    主      文
上訴駁回。
原審判決關於主文欄中「並將該部分土地返還原告」之記載，應
更正為「並將該部分土地返還原告及土地共有人全體」。
第二審訴訟費用由上訴人負擔。
    事實及理由
一、本件被上訴人簡朝昇、簡賢陽經合法通知，未於言詞辯論期
    日到場，核無民事訴訟法第386 條各款所列情形，爰依上訴
    人聲請，由其一造辯論而為判決。
二、被上訴人起訴主張：
  (一)坐落桃園縣蘆竹鄉○○段579 地號（下稱系爭579 地號土地
    ）、581 地號土地（下稱系爭581 地號土地）為被上訴人及
    訴外人簡阿正等6 人所共有，惟上訴人於其所有同段78之4
    地號土地上，越界建築門牌號碼為桃園縣蘆竹鄉○○街346
    巷246 弄28號之房屋（下稱系爭房屋），分別無權占用被上
    訴人所有系爭579 地號、581 地號土地共25平方公尺。為此
    ，爰依物上請求權，請求上訴人拆除前揭占用部分。並於原
    審聲明：上訴人應將占用被上訴人所有系爭579 地號、581
    地號土地共25平方公尺之建物拆除，並將該部分之土地返還
    予被上訴人及全體共有人。
  (二)被上訴人簡朝貴、簡慶昌、簡朝枝並於本審補充陳述略以：
    希維持原審判決；伊等不同意出售被占用之土地，若上訴人
    不返還系爭土地，亦要以租賃方式為之；上訴人建築系爭房
    屋時，並未鑑界，致被上訴人明年欲分割系爭土地無法完整
    至上訴人主張渠等明知並同意上訴人越界建築，均屬不實。
    並均聲明：上訴駁回。
三、上訴人則以：
  (一)系爭房屋乃上訴人之父親輩所蓋，斯時為使建築房屋方整，
    容許彼此均可越界建築，上訴人係根據舊有農舍作增建，被
    上訴人簡朝枝、簡朝貴、簡朝昇居住鄰房均有同意，且提議
    既有巷道上方加蓋，下方可晾衣服。又系爭房屋並未占用系
    爭甲、乙土地達25平方公尺，經上訴人委請桃園縣蘆竹鄉地
    政事務所鑑界，發現占用面積應係陽台越界約1.87平方公尺
    、系爭房屋越界約0.65平方公尺，總計約2.52平方公尺，且
    被上訴人亦有陽台越界面積約1.52平方公尺，上訴人願就多
    占用1 平方公尺部分，以公告地價或公告現值向被上訴人購
    買。再系爭房屋占用系爭土地甲、乙之面積甚小，惟拆除占
    用部分將影響系爭房屋之主體結構，被上訴人請求被告拆除
    ，應有權利濫用之情形。
  (二)系爭房屋興建已久，確非近日內興建，且由原審判決附圖可
    知，上訴人及被上訴人所有之房屋主體雖大致坐落自有之土
    地上，惟均有越界，而互相使用到對方之土地，並均分巷道
    之情形。是系爭房屋當初興建時若雙方未同意互相使用對方
    土地，以使房屋成方正格局，何以各自房屋興建完成時恰好
    均分巷道，並互相占用對方土地。況上訴人及被上訴人房屋
    興建時，頂樓之施工日期長逾一個月之久，被上訴人簡朝枝
    等均有幫忙搭建，且兩造各自興建房屋之頂樓係以鋼筋混凝
    土連接搭建，以供避風遮雨，此均足證被上訴人等在上訴人
    之父興建系爭房屋時，已有同意使用對造土地之意思，否則
    焉有幫忙搭建到自己所有土地之理。是系爭房屋於興建時確
    已徵得被上訴人等之同意，原審遽為相反之認定，與事實不
    符。
  (三)原審僅以桃園縣蘆竹地政事務所土地複丈成果圖中標示「B
    為578 之4 地號土地之二樓附屬建物（含樓地板及天花板）
    ，佔用579 地號之位置及面積，其中樓地板及天花板皆占用
    0.0005公頃」、「C 為578 之4 地號土地之二樓附屬建物（
    含樓地板及天花板），占用581 地號之位置及面積，其中樓
    地板及天花板皆占用0.0003公頃」，而認B 、C 部分均為附
    屬建物應予拆除。然原審判決附圖所示C 部分，建有供系爭
    房屋使用之廁所一座，實為系爭房屋之一部分，如予拆除將
    有礙主建物結構之完整。況B 、C 部分，當初興建主要是基
    於避風遮雨之功能考量，且上訴人亦多次表示願以公告地價
    購買使用部分之土地，惜因被上訴人無法取得共有人簡阿正
    之授權而未果，顯見拆除B 、C 部分除為上訴人主建物結構
    之一外，均較D 部分在通道更內側處，且因雙方土地與建物
    係不規則地交錯，被上訴人取回B 、C 部分亦僅得作為通道
    或道路使用，並無其他用途。原審認被上訴人之主張未構成
    權利濫用，難認正當。
  (四)聲明：原判決不利於上訴人部分廢棄；被上訴人在第一審之
    訴及假執行之聲請均駁回。
四、本院得心證之理由：
  (一)系爭579 地號土地、581 地號土地係被上訴人與訴外人簡阿
    正所共有，業據被上訴人提出系爭579 、581 地號土地土地
    登記第二類謄本等影本為證( 見原審卷第7 至第10頁) ，且
    為上訴人所不爭執，堪信為真實。
  (二)上訴人所有之系爭房屋分別占用系爭579 地號土地如原審判
    決附圖所示B 部分5 平方公尺、系爭581 地號土地如原審判
    決附圖所示C 部分3 平方公尺等情，業據原審現場履勘，製
    作勘驗筆錄( 見原審卷第70頁) ，並囑託桃園縣蘆竹鄉地政
    事務所測量，並經該所以100 年7 月12日蘆地測字第100100
    2937號函檢附如原審附圖所示土地複丈成果圖附於原審卷可
    稽( 見原審卷第75、第76頁) 。復為上訴人、被上訴人所不
    爭執，是系爭房屋占用系爭系爭579 地號土地、系爭581 地
    號土地如原審判決附圖所示B 、C 部分，面積共計8 平方公
    尺，亦堪認定。
  (三)按土地所有人建築房屋非因故意或重大過失逾越地界者，鄰
    地所有人如知其越界而不即提出異議，不得請求移去或變更
    其房屋，民法第796 條定有明文。上訴人雖主張系爭房屋係
    由上訴人父親興建，興建期間已久，嗣後經上訴人翻新增建
    ，而依原審判決附圖所示，上訴人所有之系爭房屋及被上訴
    人所有之房屋，為維持房屋方正，互相均有越界之情形，且
    均分巷道，足證系爭房屋於上訴人父親搭建時，業經被上訴
    人之同意。況上訴人嗣後增建系爭房屋時，頂樓工期長達一
    個多月，且系爭房屋增建部分，係以鋼筋水泥連接至被上訴
    人所有之房屋，且斯時被上訴人簡朝枝等尚有幫忙搭建，足
    認被上訴人業已同意上訴人使用系爭579 地號、系爭581 地
    號土地。然為被上訴人所否認。查系爭房屋前係由上訴人之
    父親所興建之農舍，嗣後才由上訴人所翻新重建等情，要為
    上訴人、被上訴人所不爭執。然上訴人於原審業已自承，其
    父親於興建系爭房屋時，並不知悉有越界建築一事( 見原審
    卷第85頁) 。既上訴人之父親不知悉系爭房屋業已占用系爭
    579 地號、581 地號土地，則何來被上訴人等人同意且明知
    系爭房屋占用被上訴人所有之前揭土地，而不及時提出異議
    。是上訴人主張依民法越界建築之規定，被上訴人不得請求
    其拆除系爭房屋占用系爭579 地號、581 地號土地之部分云
    云，為不足採。再上訴人雖主張，系爭房屋再行改建、增建
    時，被上訴人簡朝枝、簡朝貴、簡朝昇均有同意伊占用系爭
    579 地號、581 地號土地，然為被上訴人所否認。而上訴人
    就前開主張未舉證以實其說，其主張已非可採外，伊更表示
    不清楚系爭房屋係有占用系爭579 地號、581 地號土地。且
    伊增建鋼筋水泥屋頂時，應該僅有被上訴人簡朝枝、簡朝貴
    、簡朝昇及被上訴人簡賢楊之父親知悉，至於被上訴人簡慶
    昌及訴外人簡阿正均不知悉( 見本院卷第49頁) 。是遑論上
    訴人未舉證證明被上訴人簡朝枝、簡朝貴、簡朝昇及被上訴
    人簡賢陽之父親知悉且同意系爭房屋占用前揭土地外，甚而
    伊業已自陳被上訴人簡慶昌、訴外人簡阿正均不知悉，系爭
    房屋占用系爭579 地號、581 地號土地一節。則上訴人主張
    被上訴人均知悉且同意系爭房屋占用前開土地一事，自難採
    信。
  (四)末上訴人主張原審判決附圖所示B 、C 部分為系爭房屋之主
    結構，且前開C 部分係建有一廁所供系爭房屋使用，實為系
    爭房屋之一部分，若有拆除將有礙於系爭建物之完整性。此
    外，系爭房屋占用前開B 、C 部分，係興建供其下通道遮風
    避雨之用，且被上訴人取回B 、C 部分僅係供作通道使用，
    並無其他用途。復上訴人業已多次表明願以公告地價購買占
    用部分之土地，被上訴人今仍請求上訴人拆除如原審判決附
    圖所示B 、C 部分，顯係權利濫用云云。按權利之行使，不
    得違反公共利益，或以損害他人為主要目的，為民法第一百
    四十八條第一項所明定。而權利之行使，是否以損害他人為
    主要目的，應就權利人因權利行使所能取得之利益，與他人
    及國家社會因其權利行使所受之損失，比較衡量以定之。倘
    其權利之行使，自己所得利益極少而他人及國家社會所受之
    損失甚大者，非不得視為以損害他人為主要目的，此乃權利
    社會化之基本內涵所必然之解釋，最高法院89年度台上字第
    855 號裁判意旨可參。查原審判決附圖所示B 、C 部分係上
    訴人嗣後就系爭房屋另行增建部分，要為上訴人所自陳，復
    有上訴人所提出之系爭房屋增建部分照片4 張在卷可考( 見
    本院卷第13、第14頁) 。上訴人雖主張拆除如原審判決附圖
    所示B 、C 部分，將有礙於系爭房屋之主結構云云，然其除
    未提出任何證據供本院參酌外，再原審判決附圖所示B 、C
    部分僅係系爭房屋2 樓附屬建物即陽台之地板、天花板等節
    ，業經原審現場履勘，並製作勘驗筆錄附於原審卷可稽( 見
    原審卷第70頁) ，復對照上訴人所提出之前揭照片，即可知
    悉，原審判決附圖所示B 、C 部分，係上訴人自系爭房屋2
    樓主結構所增建之延伸附屬建物，拆除前開部分，顯就系爭
    房屋之主結構並無影響。此外，上訴人於原審時，更已表明
    ，因原審判決附圖所示D 部分係主結構之一部分，故不得拆
    除，至於B 、C 部分並無意見等語( 見原審卷第84頁背面)
    ，今竟於提起上訴後，才再行改稱拆除原審判決附圖所示B
    、C 部分，將影響主結構云云，自不足採。審酌前揭如原審
    判決附圖所示B 、C 部分之附屬建物，並無使用上之獨立性
    ，且縱令拆除就系爭房屋之整體結構仍無影響，尚難認原告
    請求被告拆除前揭部分有以損害被告為主要目的，是被告抗
    辯原告有權利濫用云云，尚非有據。至上訴人主張，其已多
    次向被上訴人等人表明購買前開占有部分，希冀得以達成和
    解，然因被上訴人未獲訴外人簡阿正之授權而未果，且前揭
    B 、C 部分拆除後，被上訴人僅得作為道路使用，並無其他
    用途，顯見拆除上揭B 、C 部分，將造成上訴人重大損失。
    惟原審判決附圖所示B 、C 部分僅係系爭房屋之附屬建物，
    故拆除並不影響系爭房屋之主結構，如於前述，是上訴人主
    張拆除前揭部分將造成其重大損害，自不足採。既拆除如原
    審判決附圖所示B 、C 部分，並未造成上訴人有何重大損害
    ，則被上訴人取回前開上訴人占用之土地後，縱僅供作通行
    之用，亦與權利濫用之要件不合。此外，被上訴人係否與上
    訴人就本件訴訟達成和解，係屬被上訴人行使其權利上之自
    由，上訴人豈能僅憑本件未能達成和解，遽認被上訴人等具
    有權利濫用之事由。上訴人上揭主張，亦不可採。
  (五)從而，被上訴人請求上訴人拆除如原審判決附圖所示B 、C
    部分，自屬有據。惟系爭579 、581 地號土地係由被上訴人
    與訴外人簡阿正所共有，如於前述。又被上訴人於原審時係
    起訴請求上訴人應將占用前開土地之建物拆除，並將占用之
    土地返還予被上訴人及全體共有人，此有原審卷附之民事起
    訴狀可考( 見原審卷第4 頁) 。然原審判決主文係「被告應
    將如附圖所示B 、C 部分之附屬建物拆除，並將該部分土地
    返還原告。」，顯然有漏寫之錯誤。而按判決如有誤寫、誤
    算或其他類此之顯然錯誤者，法院得隨時或依聲請以裁定更
    正之，民事訴訟法第232 條第1 項定有明文。復被上訴人業
    已請求於本件判決中併予更正，是原審判決之主文既有顯然
    錯誤，其之主文自應更正為「被告應將如附圖所示B 、C 部
    分之附屬建物拆除，並將該部分土地返還原告及土地共有人
    全體。」。
五、縱上所述，被上訴人依民法第767 條排除侵害請求權，請求
    上訴人將如原審判決附圖所示B 、C 部分之附屬建物拆除，
    並將該部分土地返還予被上訴人與土地所有人全體，為有理
    由，應予准許。是經更正後之原審判決，判命上訴人應將如
    原審判決附圖所示B 、C 部分之附屬建物拆除，並將該部分
    土地返還予被上訴人與土地所有人全體，與法並無違誤。上
    訴人上訴意旨指摘原判決不當，求予廢棄改判如其聲明所示
    ，為無理由，應予駁回。
六、本件事證已臻明確，兩造其餘攻擊防禦方法，核與本件判決
    結果不生影響，爰不一一論列，併此說明。
七、據上論結，本件上訴為無理由，依民事訴訟法第232 條第1
    項、第385 條第1 項、第449 條第1 項、第78條，判決如主
    文。
中    華    民    國   100    年    12    月    30    日
                  民事第二庭  審判長  法  官 劉克聖
                                      法  官 張震武
                                      法  官 陳彥年
以上正本係照原本作成。
本判決不得上訴。
中    華    民    國   100    年    12    月    30    日
                                      書記官 黃盈菁